臺灣臺北地方法院刑事裁定　　　　　　　　　　　　　九十一年度自字第六０六號
　　自　訴　人　甲○○
　　被　　　告　丙○○
　　　　　　　　乙○○
右列被告等因詐欺案件，經自訴人提起自訴，本院裁定如左：
    主    文
自訴駁回。
    理    由
一、自訴意旨略以：自訴人甲○○與被告丙○○係朋友，被告丙○○於民國八十七年
    四月間，以公司需要資金週轉為由向我借款新臺幣（下同）三百四十萬元，我於
    同年月二十日下午在台北市○○○路、松江路口處當場交付現金三百四十萬元予
    被告丙○○，被告丙○○交付給我二張本票（面額分別為一百八十萬元及一百六
    十萬元）為憑據，雙方並約定在八十九年十月一日以前要清償完畢，在此期間內
    被告丙○○共交付給我五張支票用以清償借款，其中有二張支票是被告乙○○為
    發票人所開立，被告丙○○交給我的五張支票，只有三十萬元的支票有兌現，其
    他四張都退票了，而被告丙○○即避不見面，因而認被告丙○○、乙○○二人共
    同涉有刑法第三百三十九條第一項詐欺取財罪嫌云云。
二、按法院或受命法官得於第一次審判期日前，訊問自訴人、被告及蒐集或調查證據
    ，如認為案件有刑事訴訟法第二百五十二條至第二百五十四條之情形者，得以裁
    定駁回自訴，刑事訴訟法第三百二十六條第一項、第三項定有明文。徵諸上開條
    文之立法意旨，即係為避免自訴人濫用法院所擁有之強制處分權而為調查程序之
    發動，徒增法院之勞費，且為避免對無辜被告之名譽造成損害，是凡自訴案件，
    若法院或受命法官，認有依前開條文駁回自訴之必要時，於程序上自不以經訊問
    被告或自訴人後始得為之。另所謂蒐集或調查證據結果，不以開庭訊問或函查證
    據為必要；苟自訴人所提出之證據或前審所得之證據已足，經閱卷並審核證據而
    已有心證形成之結果時，自屬已有調查證據之結果。次按刑法第三百三十九條第
    一項詐欺取財罪之成立，以意圖為自己或第三人不法之所有，以詐術使人將本人
    或第三人之物交付為要件。所謂以詐術使人交付，必須被詐欺人因其詐術而陷於
    錯誤，若其所用方法，不能認為詐術，亦不致使人陷於錯誤，即不構成該罪，有
    最高法院四十六年台上字第二六０號判例可資參照。又依一般社會經驗，純以信
    用為基礎之借貸，貸予人願意出借現款牟取利息，理應事先評估借款人之營業狀
    況、財產狀況及償債能力，據以評估其所承擔風險決定借款條件，衡情貸予人應
    可預見事後可能無力清償或遲延清償，縱令借款人屆期不為清償，如無積極證據
    足以認定其在借款之初即有藉以詐財之本意，尚難僅因有無力清償情事，即推定
    其必然自始蓄意詐騙。如僅係民事債務不履行，則與詐欺取財罪無涉，不能以該
    罪責相繩。
三、本件自訴人認被告丙○○、乙○○二人共同涉有刑法第三百三十九條第一項之詐
    欺取財罪嫌，無非係以被告丙○○以公司需要資金週轉為由向自訴人借錢，其所
    交付之支票其中四張無法如期兌現，而被告乙○○與被告丙○○為夫妻，且其中
    二張支票之發票人為被告乙○○，並有本票影本二張、支票影本四張及退票理由
    單影本一張為其主要論據。
四、經查：被告丙○○向自訴人借款時，係以公司需要資金週轉為由向自訴人借款，
    ，是自訴人於借錢供被告週轉時，對於被告丙○○經濟狀況不佳之情已所知悉，
    則被告丙○○向自訴人借款之際，既未施用任何詐術，自訴人更無因而陷於錯誤
    而同意借款予被告丙○○之情事，應堪認定。復查：自訴人於本院九十一年九月
    二十三日調查時到庭陳稱：「借款期間被告丙○○有清償過三十萬元。」等情，
    足認被告丙○○於借款後並無刻意歸避其清償借款之責任；另參諸被告丙○○若
    於借款之際即有詐欺之不法所有意圖，衡情亦應於借得款項後，即拒付所有款項
    ，豈有尚清償部分借款之理，據此，均足見被告丙○○於借款當時應無意圖不法
    所有之詐欺取財犯意甚明。再查：被告乙○○自始並未出面向自訴人借款，此為
    自訴人所自承（見本院九十一年九月二十三日訊問筆錄），基此，尚難僅因被告
    乙○○與被告丙○○二人係夫妻，且其中二張支票之發票人為被告乙○○，即遽
    認被告乙○○與被告丙○○二人間有何詐欺取財之犯意聯絡。末查：被告丙○○
    、乙○○於自訴人提起本件詐欺自訴後，即與自訴人達成和解，並已獲得自訴人
    之原諒，且同意撤回本件自訴，有撤回自訴狀一份在卷可稽，更益徵被告丙○○
    、乙○○並無不法所有之意圖至明。是本件除被告丙○○確有積欠自訴人借款未
    還及被告乙○○為其中二張支票發票人之事實外，並無其他積極證據足證被告丙
    ○○、乙○○有何詐欺取財之行為，不能徒憑被告丙○○、乙○○嗣後有不能清
    償借款及退票情事，即遽為被告丙○○、乙○○不利之認定，是此部分應屬單純
    民事債權債務糾紛，要與刑法詐欺取財罪刑無涉。此外，復查無其他積極證據足
    認被告丙○○、乙○○有何自訴人所指之詐欺取財犯行，應認被告丙○○、乙○
    ○犯罪嫌疑尚有不足，顯有刑事訴訟法第二百五十二條第十款之情形，揆諸前揭
    法條及判例之說明，本件自訴應予駁回。
據上論斷，應依刑事訴訟法第三百二十六條第三項、第二百五十二條第十款，裁定如
主文。
中      華      民      國    九十一    年      十      月     十一     日
                                臺灣臺北地方法院刑事第七庭
                                    法  官  蔡正雄
右正本證明與原本無異。
如不服本裁定，應於裁定送達後五日內向本院提出抗告狀。
                                    書記官  黃秀琴
中      華      民      國    九十一    年      十      月     十四     日
